臺灣高等法院民事判決 
109年度上字第622號
上訴人即附
帶被上訴人  陳輝全  


訴訟代理人  鄭清妃律師
被上訴人即  
附帶上訴人  陳輝雄  

            張秀玉  
共      同
訴訟代理人  李德正律師
            廖乃慶律師
上列當事人間請求返還不當得利等事件，上訴人對於中華民國10
9年2月6日臺灣新北地方法院108年度訴字第2160號第一審判決提
起上訴並為訴之追加，被上訴人提起附帶上訴，本院於109年
10月13日言詞辯論終結，判決如下：
    主      文
上訴人之上訴與追加之訴，及被上訴人之附帶上訴，均駁回。
第二審訴訟費用（除確定部分外）關於上訴與追加之訴部分由上
訴人負擔，關於附帶上訴部分由被上訴人負擔。
    事實及理由
一、按第二審訴之變更或追加，非經他造同意不得為之，但請求
    之基礎事實同一者，不在此限，民事訴訟法第466條第1項、
    第255條第1項第2款定有明文。經查，上訴人即附帶被上訴
    人陳輝全（下稱陳輝全）於原審主張其於民國104年6月23日
    遭詐欺簽署契約（下稱系爭契約），於107年2月12日遭詐欺
    與脅迫簽署補充協議契約（下稱系爭補充協議），依民法第
    179條、第184條第1項前段、第2項之規定，起訴請求被上訴
    人即附帶上訴人陳輝雄與張秀玉（下分稱其名，合稱陳輝雄
    等2人）賠償損害等情。嗣就同一事實於本院追加民法第195
    條第1項前段請求權，並表示不再主張同法第184條第2項請
    求權（見本院卷第160-161、242頁)。雖陳輝雄等2人不同意
　　訴之追加，惟其追加之訴合於上開規定，應予准許。
二、陳輝全主張：訴外人陳輝男（歿）、伊、陳輝雄之家中排行
    分別為老大、老二、老三，張秀玉為陳輝雄配偶。伊感念張
    秀玉為三兄弟在派下權事件付出心力，雖願意對其為答謝，
    惟陳輝雄詐騙伊於104年6月23日簽立系爭契約，每次祭祀公
    業分配款或其他權利均移轉1/12予陳輝雄。陳輝雄等2人另
    擬定伊於祭祀公業每次撥款後將1/12撥付陳輝雄，張秀玉獲
    得高額佣金與行政處理費新臺幣（下同）123萬2000元之系
    爭補充協議，要求伊於107年2月12日前往訴外人謝進益律師
    位於臺北市基隆路之日恒國際法律事務所（下稱謝進益律師
    事務所），陳輝雄等2人支開伊女兒陳亞廷與女婿廖維恩，
    再誆騙伊簽署後即可領派下員款項，並揚言不簽署會有不利
　　後果，伊在詐欺與脅迫之下簽署系爭補充協議，致伊陸續支
    付陳輝雄38萬3334元、張秀玉123萬2,000元。然張秀玉並無
    律師資格，系爭補充協議約定其獲取高額報酬，顯然違反修
    正前律師法第48條強制規定而無效。伊以起訴狀繕本送達為
    撤銷系爭契約與受脅迫系爭補充協議之意思表示，再以109
    年6月17日上訴理由狀繕本送達為撤銷受詐欺系爭補充協議
    之意思表示，陳輝雄等2人自應返還所受領款項，且應賠付
    同額慰撫金。至於陳輝雄等2人依系爭補充協議反訴請求伊
    給付違約金，為無理由且過高等情。爰依民法第179條、第1
    84條第1項前段，並於本院追加民法第195條第1項前段之規
    定，求為命陳輝雄應給付陳輝全38萬3334元，張秀玉應給付
    陳輝全123萬2000元，及均自起訴狀繕本送達翌日起至清償
    日止，按年息5%計算利息之判決。並願供擔保請准宣告假執
　　行。
三、陳輝雄等2人則以：陳輝全簽署系爭契約與系爭補充協議，
    並未遭到任何詐欺、脅迫。當初是因為張秀玉為三兄弟派下
    權事件付出相當心力，三兄弟被確認為祭祀公業陳合記之派
    下員，陳輝男及陳輝全同意將受分配派下權益1/12交予陳輝
    雄，並於104年6月23日共同簽署系爭契約。陳輝全於107年2
    月12日至謝進益律師事務所，在謝律師解說系爭補充協議過
    程中，陳亞廷與廖維恩闖入會議室並帶走陳輝全，陳輝全稍
    後獨自返回討論並簽署系爭補充協議，並無任何受詐欺或脅
    迫情事，協議內容亦未違反律師法，陳輝全撤銷意思表示已
    逾1年除斥期間等語，資為抗辯。另陳輝全違反系爭補充協
    議保密條款，應支付伊等各100萬元違約金，又履行遷葬義
    務遲延23日，應按日支付陳輝雄違約金5000元共11萬5000元
    等情。爰依系爭補充協議第3條、第1條第2項第3款之約定，
    反訴求為命陳輝全應分別給付陳輝雄111萬5000元，張秀玉1
    00萬元，及均自反訴起訴狀繕本送達翌日起至清償日止，
　　按年息5%計算利息之判決。
四、原審駁回陳輝全之本訴請求，另就陳輝雄反訴部分為一部勝
　　、敗之判決，即命陳輝全應給付陳輝雄6萬9000元本息，並
    駁回陳輝雄其餘反訴與張秀玉反訴。陳輝全上訴及答辯聲明
　　：㈠原判決不利陳輝全部分廢棄。㈡上開廢棄部分：⑴陳輝雄
    應給付陳輝全38萬3334元，張秀玉應給付陳輝全123萬2,
　　000元，及均自起訴狀繕本送達翌日起至清償日止，按年息5
    %計算之利息。⑵陳輝雄在第一審反訴駁回。㈢願供擔保請准
    宣告假執行。㈣陳輝雄等2人之附帶上訴駁回。㈤如受不利判
    決，願供擔保請准宣告免為假執行。陳輝雄等2人附帶上訴
    及答辯聲明：㈠原判決關於駁回陳輝雄、張秀玉下開之訴部
    分廢棄。㈡上開廢棄部分，陳輝全應再給付陳輝雄104萬6000
    元、張秀玉100萬元，及均自反訴起訴狀繕本送達翌日起至
    清償日止，按年息5%計算之利息。㈢願供擔保請准宣告假執
    行。㈣陳輝全之上訴及追加之訴均駁回。㈤如受不利
　　判決，願供擔保請准宣告免為假執行。
五、兩造不爭執事項：（見本院卷143頁）
　㈠陳輝男、陳輝全、陳輝雄係三兄弟，陳輝男於105年2月26日
    過世，子女陳明麗、陳律吟、陳明鋒其為繼承人。
　㈡陳輝男三兄弟對訴外人陳榮隆等人提起確認祭祀公業陳合記
　　派下權存在之訴，經臺灣臺北地方法院101年度重訴字第372
    號及本院103年度重上字第469號判決勝訴確定（見原審調字
    卷第99-118頁判決書，下稱101年另案）。
　㈢陳輝全簽訂補充協議後為下列匯款：（見原審調字卷第00-
　　00頁匯款資料）
　　⑴107年2月12日將2萬5000元，107年6月28日將19萬1667元
　　　，107年9月19日將16萬6667元，合計將38萬3334元匯予陳
      輝雄。
　　⑵107年6月28日匯款123萬2000元予張秀玉。
　㈣陳輝雄對陳明麗、陳律吟、陳明鋒請求履行系爭契約，迭經
    原法院107年度板簡字第2505號及108年度簡上字第45號判決
    駁回確定（見原審調字卷35-58頁判決書、原審卷第201-215
    頁判決書，下稱107年另案）。
六、本件爭點為：㈠陳輝全是否遭陳輝雄詐欺而簽署系爭契約？㈡
    陳輝全是否遭陳輝雄等2人詐欺與脅迫而簽署系爭補充協
　　議？㈢陳輝全可請求陳輝雄等2人侵權行為賠償損害或返還不
    當得利？㈣陳輝雄等2人是否可請求陳輝全支付違約金？
　　茲就兩造論點分述如下。
七、陳輝全是否遭陳輝雄詐欺而簽署系爭契約？
　㈠陳輝全主張其同意以「三份做四份分」方式給張秀玉一份謝
    禮，並不是同意將每次派下權所分配款項移轉1/12給陳輝雄
　　，其遭陳輝雄詐騙簽立系爭契約云云。惟按被詐欺而為意思
    表示者，依民法第92條第1項之規定，表意人固得撤銷其意
    思表示，惟主張被詐欺而為表示之當事人，應就此項事實負
    舉證之責任（最高法院44年台上字第75號判例參照）。依系
    爭契約約定：「…甲方（指陳輝男）與乙方（指陳輝全）同
    意將基於前揭派下權而取得祭祀公業陳合記財產分配款或其
    他權利，各自移轉十二分之一予丙方（指陳輝雄）」（見原
    審調字卷第29頁），依其文義，明確表示陳輝全每次自祭祀
    公業陳合記所領取款項均移轉1/12予陳輝雄，陳輝全自應舉
　　證證明受詐欺之事實存在。
　㈡陳輝全固於107年另案一審證稱：當時是要辦理祭祀公業訴訟
    ，爭取陳輝男三兄弟成為派下員，那時候請陳輝雄的太太張
    秀玉去辦理，剛開始她要一份謝禮，後來過一陣子說她不要
    辦，她要求也要分一份，不然辦這個很累，因為我們也不懂
    ，所以就簽系爭契約，原本的三份就變成四份分。當初說按
    照四份分，但是沒有說很得清楚，當時沒有講到1/12，只有
    說到三份要做四份分，是到後來發生衝突之後，陳輝全才說
    要多1/12等語（見原審調字卷第60-62頁影印筆錄）。惟107
    年另案二審判決認三兄弟親自簽署系爭契約，將原本三份改
    為四份，核與簽署之緣由相符，系爭契約有效成立，惟因陳
    輝男死亡後，其派下身分即派下權已喪失，無從再享有派下
    權分配之權利，駁回陳輝雄上訴等情（見原審卷第201-215
    頁判決書）。陳輝全未再提出證據佐證其有何受詐欺情事，
    則其仍執107年另案相同說詞主張受陳輝雄詐欺簽署系爭契
    約云云，自無可採。況陳輝全於104年6月23日簽署系爭契約
    ，其遲至108年6月19日送達起訴狀繕本為撤銷受詐欺之意思
    表示（見原審調字卷第75頁送達證書），顯亦逾民法第
　　93條之1年除斥期間。
八、陳輝全是否遭陳輝雄等2人詐欺與脅迫而簽署系爭補充協議
　　？
　　陳輝全主張張秀玉事前以簡訊逼迫其簽署系爭補充協議，陳
    輝雄等2人於107年2月12日誆騙其簽署系爭補充協議就等著
    領錢，謝進益律師也配合加以勸誘及威逼云云（見本院卷第
　　226-229頁）。惟查：
　㈠廖維恩雖證述：陳輝全有將張秀玉簡訊拿給我們看，內容是
    說派下員的訴訟已經完全處理好了，107年2月12日是要去講
    訴訟之後的事情，如果不去的話法律後果自負，口語就很像
    在威脅，伊不清楚威脅什麼。陳輝全很煩惱，失眠一個禮拜
　　，怕張秀玉採取法律途徑等語（見原審卷第86-87頁）。縱
    張秀玉以簡訊通知陳輝全於107年2月12日商討派下後續事宜
    ，若不前往自負法律後果，充其量僅係張秀玉為三兄弟派
　　下權訴訟付出心力，要求陳輝全前來商討，否則將採取法律
    途徑維護自身權益，難認有何脅迫之行為。
　㈡陳輝全主張謝進益律師語帶威脅，揚言若廖維恩執意進入會
    議室即有侵入住宅之嫌，企圖阻止陳輝全子女陪同其簽署系
    爭補充協議云云（見原審卷第148-149頁）。惟謝進益律師
    證稱：「（問：陳輝全女婿執意要進去時，你有沒有跟他們
    說這樣可能會有侵入住宅的問題？) 他是踢我們會議室的門
　　，站在我的立場這是第一次有人踢我們會議室的門，站在律
    師的立場，他沒有經過我的同意就進去我們開會的會議室，
    我有對他女婿說這句話，當時他已經踢門進來了」等語（見
    原審卷第101-102頁），足徵謝進益律師當時係處置廖維恩
    踢門之粗暴行為，始告知其法律上相關規定以保障自身權益
　　，難謂此舉構成威嚇、脅迫。
  ㈢陳亞廷於原審證稱：伊、廖維恩與陳輝全離開謝進益律師事
    務所後，伊未陪同陳輝全返回謝進益律師事務所，陳輝全因
    為不想和陳輝雄撕破臉，能夠坐下來談就坐下來談，不要用
    法律解決。當時沒有人勸他回去，他不知道回去要簽系爭補
    充協議，只知道要去談等語（見原審卷第83-84頁筆錄），
    廖維恩亦為相同證詞（見同卷第88-89頁），謝進益律師證
    稱：陳輝全與陳亞廷等人離開後，10分鐘後陳輝全回來表示
    兒及女婿已離開，伊跟陳輝全表示說會談過程會錄音等語（
　　見同卷96-97頁）。可知陳輝全於107年2月12日前去謝進益
    律師事務所，經陳亞廷及廖維恩帶離後，陳輝全獨自返回事
    務所，顯無其所主張遭受陳輝雄等2人詐欺或脅迫之情事。
　㈣陳輝全返回謝進益律師事務所參與討論長達47分許，由謝進
    益律師向兩造逐條說明系爭補充協議之內容，兩造互有討論
    金額數目之計算與保密問題。謝進益律師說明：「看到就是
    說加起來差不多650，五個人來分的時候，一個人差不多分
    擔120」，陳輝全於3分11秒回應：「123萬」。嗣陳輝雄向
    陳輝全詢問：「他剛剛唸給你（指謝進益律師表示『三份』改
    為『五人』，每人123萬元許），你有同意嗎？」，陳輝全於4
    分8秒回答：「有啊」。張秀玉另推測陳輝全關於祭祀公業
    陳合記公塔費用意見可能無法獲得於派下員通過，陳輝全於
    6分6秒表示：「對呀」。6分32秒另稱：「（關於祖先遷葬
    事宜) 不是，我是說那個我們又沒有挖過，我們又不會
　　」。陳輝全復於25分32秒詢問謝進益律師：「（關於保密事
    宜）如果家裡面的人看呢？孩子什麼的看呢？」、「我是說
    我們家的小孩，不是他們」。嗣陳輝雄再度提及保密問題，
    張秀玉補充：「因為牽連到的是跟那三個在告（指陳輝雄與
    陳輝男三名子女間107年另案訴訟），跟你沒關係，大家都
    是歡喜甘願簽」，陳輝雄即於38分0秒即向陳輝全表示：「
　　簽下來就是等領錢，跟你沒關係了」。迨47分46秒，陳輝全
    向謝進益律師發言：「謝謝你，謝謝你」，謝進益律師隨即
    回應「不會不會，希望你們順利」。陳輝全並於27分30秒至
    30分4秒則與謝進益律師閒話家常等情，有謝進益律師提供
    錄音譯文與光碟在卷可稽（見原審卷109-122頁、證物袋）
    。綜觀上開對話，益證陳輝全返回謝進益律師事務所後，續
    與陳輝雄等2人討論，並在謝進益律師說明始簽署系爭補充
    協議，並未遭到詐欺或脅迫。至於陳輝雄於38分0秒所稱「
    簽下來就是等領錢，跟你沒關係了」，依對話前後文義，只
    是提醒系爭補充協議不應洩露予陳輝男之子女陳明麗等3人
    ，並非催促陳輝全同意由張秀玉獲得高額佣金等款項；則陳
    輝全主張其遭陳輝雄等2人欺騙云云，尚與當
　　天討論過程不符。
　㈤又陳輝全於107年2月12日簽署系爭補充協議，縱其認為當天
    受到詐欺及脅迫情事，惟其遲至108年6月19日以送達起訴狀
    繕本為撤銷受脅迫之意思表示（見原審調字卷第75頁送達證
    書），另以109年6月17日以送達上訴理由狀繕本為撤銷受詐
    欺之意思表示（見本院卷第95頁），顯亦逾民法第93條所定
    1年除斥期間。
九、陳輝全可請求陳輝雄等2人侵權行為賠償損害或返還不當得
　　利？
　  陳輝雄等2人並無詐欺或脅迫情事，且陳輝全撤銷系爭契約
    與系爭補充協議之意思表示已逾1年除斥期間，已如前述。
　　是陳輝全依民法第184條第1項前段及追加第195條第1項前段
    規定，或依民法第179條規定，請求陳輝雄與張秀玉分別返
    還所受領38萬3334元及123萬2000元本息云云，即屬無據。
　　陳輝全又主張系爭補充協議關於支付張秀玉行政處理費及代
    辦佣金之部分，涉有非律師卻藉以辦理訴訟案件牟利，違反
    修正前律師法第48條（現行法第127條第1項），依民法第71
    條前段規定應屬無效，張秀玉應返還所受領款項云云（見本
    院卷第230-233頁）。惟查，109年1月15日修正前律師法第4
    8條第1項規定：「未取得律師資格，意圖營利而辦理訴訟事
    件者，除依法令執行業務者外，處1年以下有期徒刑，得併
    科新臺幣3萬元以上15萬元以下罰金」。系爭補充協議第2條
    所約定每月3萬元「行政處理費」與5萬元「代辦佣金
　　」（見原審調字卷第31頁），係感謝張秀玉在101年另案付
    出之代價，事後於107年2月12日所成立之合約，並非事前在
    101年另案繫屬期間所約定之報酬，且依其性質亦非執行律
    師職務報酬，與上開條文「意圖營利而辦理訴訟事件」之要
    件不符，則陳輝全主張系爭補充協議上開條款違反強制規定
    而無效，依民法第179條規定請求張秀玉返還123萬2000元本
　　息云云，自無可採。
十、陳輝雄等2人是否可請求陳輝全支付違約金？
　　陳輝雄等2人主張陳輝全將系爭補充協議內容洩露並委請鄭
　　清妃律師提起本件訴訟（見原審調字卷第92-93頁），復洩
    露予陳輝男之女兒陳明麗，違反保密義務，應賠償每人違約
    金100萬元。陳輝全遲延履行遷葬義務23日，應按日支付陳
    輝雄違約金5000元共11萬5000元。爰依系爭補充協議第3條
　　、第1條第2項第3款之約定，反訴請求陳輝全給付陳輝雄111
    萬5000元，給付張秀玉100萬元，為陳輝全所否認，經查：
　　㈠關於違反保密條款部分：
　　　系爭補充協議第3條約定：「三方就107年2月12日會議及
      本協議內容均需負保密義務，不得交付、告知、移轉或以
      任何方式洩漏第三人或對外發表，並承諾會議全程不得錄
      音錄影，倘有違反上開規定者，除須負刑法洩密之責任，
　　　亦須給付未違約之任一方違約金100萬元整」。經查，陳
      輝全固不爭執其與鄭清妃律師討論系爭補充協議（見本院
      卷第244頁），惟陳輝係全為避免權益受損而與律師研議
      契約文件並提起本件訴訟，並非無故洩露系爭補充協議內
      容，尚不得遽謂陳輝全違反保密義務。至於陳輝雄等2人
      所舉Line截圖，僅顯示陳亞廷與陳明麗討論107年另案判
      決結果與後續處理方案（見本院卷第167頁），並未提及
      系爭補充協議，難認陳輝全有將系爭補充協議洩露予陳明
      麗。是陳輝雄等2人主張陳輝全違反系爭補充協議第3條保
　　　密條款，應賠付每人違約金100萬元云云，並無可取。
　　㈡關於違反遷葬義務部分：
　　　⑴系爭補充協議第1條第2項第3款約定：「甲方（指陳輝全
        ）應於公業第一次撥付派下員繼承款後的3個月內完成
        遷葬，並通知乙方（指陳輝雄）前往祭拜，逾期每日
　　　　加計違約金5,000元」，是陳輝全應於祭祀公業陳合記
        第一次撥付派下員繼承款後3個月內完成遷葬，並通知
        陳輝雄前往祭拜。陳輝雄於107年6月27日首次收到祭祀
        公業陳合記匯付派下員款項，此有存摺影本可參（見原
        審調字卷第95頁）。陳輝全與陳輝雄經101年另案確認
        為派下員，可推知陳輝全與陳輝雄應於同日收到祭祀公
        業陳合記匯款，遷葬及通知期限自107年6月28日起算，
　　　　於同年9月27日屆滿。陳輝全迄未提供相關資料說明何
        時完成遷葬及通知，復未爭執陳輝雄主張其於107年10
        月20日始完成遷葬及通知，則陳輝雄主張陳輝全逾期23
　　　　日始完成遷葬及通知，自屬可取。
　　　⑵次按約定之違約金額過高者，法院得減至相當之數額，
        民法第252條定有明文。另按約定之違約金是否過高，
        應就債務人若能如期履行債務時，債權人可得享受之一
        切利益為衡量之標準，而非以僅約定一日之違約金額若
　　　　干為衡量之標準（最高法院51年台上字第19號判例參照
　　　　）。系爭補充協議約定違約金目的係督促陳輝全限期內
        完成遷葬並通知陳輝雄前往祭拜，陳輝全逾期23日始完
        成，致陳輝雄無法依預期時程完成祭祀，惟逾期天數並
        未延宕過久，影響其緬懷先人之孝道表現等情狀，認違
　　　　約金應酌減為每日3000元。是陳輝雄請求給付6萬9000
        元（計算式：3,000*23=69,000)，為有理由；逾此數額
        請求，為無理由。
十一、綜上所述，陳輝全依民法第179條、第184條第1項前段之
      規定，請求陳輝雄應給付38萬3334元，張秀玉應給付123
      萬2000元，及均自起訴狀繕本送達翌日起至清償日止，按
      年息5%計算之利息，為無理由，不應准許。另陳輝雄依系
      爭補充協議第1條第2項第3款之約定，反訴請求陳輝全應
      給付6萬9000元，及自反訴起訴狀繕本送達翌日（108年7
      月24日）起至清償日止，按年息5%計算之利息，為有理由
      ，應予准許；陳輝雄等2人逾此部分所為請求，為無理由
      ，不應准許。原判決就上開不應准許部分，駁回兩造本反
      訴及本訴之假執行聲請，經核並無違誤，上訴及附帶上訴
      意旨指摘原判決此部分為不當，求予廢棄改判，為無理由
      ，應予駁回。陳輝全於本院追加民法第195條第1項前段
　　　規定所為上開同一請求，亦屬無理由，應予駁回。另就上
      開應准許部分，原審判命陳輝全如數給付，核無違誤，陳
      輝全上訴意旨指摘原判決此部分不當，求予廢棄改判，為
      無理由，應予駁回。
十二、本件事證已臻明確，兩造其餘攻擊、防禦方法及證據，經
　　  斟酌後，認均不足以影響本判決結果，自無逐一詳予論述
      之必要，併予敘明。
十三、據上論結，本件上訴人之上訴與追加之訴，被上訴人之附
      帶上訴，均為無理由，依民事訴訟法第449條第1項、第78
      條、第85條第1項前段，判決如主文。
中　　華　　民　　國　　109 　年　　10　　月　　27　　日
                  民事第四庭    
                    審判長法  官  傅中樂
                          法  官  管靜怡
                          法  官  吳燁山
正本係照原本作成。
如不服本判決（陳輝雄、張秀玉應合併上訴利益逾新臺幣150萬
元），應於收受送達後20日內向本院提出上訴書狀，其未表明上
訴理由者，應於提出上訴後20日內向本院補提理由書狀（均須按
他造當事人之人數附繕本）上訴時應提出委任律師或具有律師資
格之人之委任狀；委任有律師資格者，另應附具律師資格證書及
釋明委任人與受任人有民事訴訟法第466條之1第1項但書或第2項
（詳附註）所定關係之釋明文書影本。如委任律師提起上訴者，
應一併繳納上訴審裁判費。
中　　華　　民　　國　　109 　年　　10　　月　　27　　日
　　　　　　　　　　　　　書記官  高婕馨
附註：
民事訴訟法第466條之1（第1項、第2項）：
對於第二審判決上訴，上訴人應委任律師為訴訟代理人。但上訴
人或其法定代理人具有律師資格者，不在此限。
上訴人之配偶、三親等內之血親、二親等內之姻親，或上訴人為
法人、中央或地方機關時，其所屬專任人員具有律師資格並經法
院認為適當者，亦得為第三審訴訟代理人。